【裁判字號】    97,家上,8
【裁判日期】    970916
【裁判案由】    離婚等
【裁判全文】
臺灣高等法院民事判決                   97年度家上字第8號
上  訴  人  乙○○
訴訟代理人  林思銘律師
複  代理人  陳麗玢律師
被  上訴人  甲○○
訴訟代理人  吳世敏律師
            苗繼業律師
上列當事人間離婚等事件，上訴人對於中華民國96年11月21日臺
灣新竹地方法院96年度婚字第38號第一審判決提起上訴，本院於
97年9月2日言詞辯論終結，判決如下：
    主  文
上訴駁回。
第二審訴訟費用由上訴人負擔。
    事  實
甲、上訴人方面：
壹、聲明：
一、原判決不利於上訴人部分廢棄。
二、上開廢棄部分，被上訴人在第一審之訴駁回。
貳、陳述：除與原判決記載相同者外，補稱略以：
    本件兩造婚後並無迭生爭執之事，只因購屋之事，稍有意見
    不一，惟兩造婚姻並非無回復之望，且被上訴人無端離家，
    並非上訴人所造成而可歸責於上訴人。原審以兩造婚姻符合
    民法1052條之事由，判准離婚，依法不合。
乙、被上訴人方面：
壹、聲明：上訴駁回。
貳、陳述：與原判決記載者相同。
    理  由
一、
(一)、被上訴人主張：兩造於民國84年5月7日結婚，育有未成年子
    女丙○○（○○年○○月○○日生）、丁○○（○○年○月○○日生）。
    兩造婚後與上訴人母親戊○○○共同居住於新竹縣新埔鎮巨
    埔里○鄰○○○○○-○號。上訴人每月工作薪資達新臺幣（ 下
    同）5、6萬元，而被上訴人薪資僅2、3萬元，然上訴人卻要
    求被上訴人須負擔家中大部分生活開銷及子女教育金，並要
    求被上訴人每月須支付上訴人母親5000元之零用金，甚至連
    申報綜合所得稅亦要求被上訴人代為支付。95年5 月底某日
    夜間，上訴人竟拿出一紙合約書，告知其已以 800萬元之高
    價購買一預售屋（下稱系爭房屋），且已負擔60萬元之簽約
    金，然尚欠10萬元，要求被上訴人隨即拿錢支付，並要求被
    上訴人應向娘家借貸或以勞工貸款方式支付至少100 萬元之
    房屋價金。95年7 月間，因被上訴人實無力支付上開價金，
    上訴人即故意在星期一到星期五晚間2、3點，從台中工作處
    不斷撥電話給被上訴人，藉故爭執被上訴人為何不給錢，騷
    擾被上訴人之睡眠；另在假日晚間，上訴人返回兩造住所後
    ，執意叫被上訴人起床吵架或以言語辱罵被上訴人，甚至將
    被上訴人趕出家門。被上訴人於95年10月、11月間因無法承
    受上訴人給予之壓力而造成憂鬱焦慮，於95年10月25日住院
    ，然被上訴人住院期間，上訴人竟不時以被上訴人住院造成
    其必須請假看顧及工資損失為由，要求被上訴人趕快出院；
    上訴人亦不時提醒被上訴人究竟何時可以拿出 100萬元之購
    屋款，使被上訴人病情再度惡化。95年11月4 日被上訴人出
    院返回娘家住處，由父母就近照顧，翌日（5 日）被上訴人
    父親告知上訴人：「如果你家只把我女兒當作生孩子及賺錢
    的工具，還常對我女兒說妳不是○家的人之類的話，那不如
    離婚不要在一起。」。翌日，上訴人隨即撥打電話給被上訴
    人，告知對離婚一事並無意見，只是二名小孩是○家人不准
    帶走云云。同年11月10日，長子丙○○偷打電話給被上訴人
    ，告知上訴人母親曾對其說：「你媽媽不要你們兄妹倆了，
    你爸爸又養不起你們，你們兄妹變孤兒了，沒有人要的孤兒
    。」，並在丙○○回稱他要帶妹妹離家找媽媽時，上訴人之
    母竟恐嚇：「你們要離家找媽媽，我就叫你爸爸把你們的腿
    打斷，讓你們沒辦法去找媽媽。」、「叫你媽媽拿1 千萬來
    ，就無條件讓你們兄妹跟媽媽」等語。上訴人及其母親之言
    行，使被上訴人已無法再繼續與上訴人及其家人共同生活。
    縱上訴人及其母親對待被上訴人之行為舉止尚未達不堪同居
    之程度，然上訴人在長達12年之婚姻關係中，僅將被上訴人
    視為賺錢的工具，卻無任何夫妻情愛與信任感，甚至在被上
    訴人病倒住院之際強索100 萬元之購屋款，而無關懷被上訴
    人病情之舉，足見兩造間之婚姻關係已名存實亡，無再繼續
    維持之必要，爰依民法第1052條第1項第3、4款及同條第2項
    規定，請求准被上訴人與上訴人離婚。兩造所生未成年子女
    丙○○、丁○○其權利義務之行使由被上訴人任之。
(二)、上訴人對兩造於民國84年5月7日結婚，育有未成年子女二人
    ，現兩造婚姻關係仍存續中等情不爭執，惟謂兩造婚後並無
    迭生爭執之事，只因購屋之事，稍有意見不一，兩造婚姻並
    非無回復之望，且被上訴人無端離家，並非上訴人所造成而
    可歸責於上訴人。原審以兩造婚姻符合民法1052條第2 項規
    定判准離婚，依法不合等語。
(三)、原審依民法第1052條第2 項規定，判准被上訴人與上訴人離
    婚，酌定未成年子女丙○○、丁○○權利義務之行使及負擔
    ，由上訴人任之，並酌定被上訴人與未成年子女會面交往時
    間、方式如原判決附表所示。上訴人提起上訴。
二、本件兩造不爭執事項如下述：
(一)、兩造於84年5月7日結婚，育有未成年子女丙○○（○○年○○月
    ○○日生）、丁○○（○○年○月○日生），現兩造婚姻關係仍存
    續中等情，有戶籍謄本可按（見原審卷第7-8頁）。
(二)、兩造因95年5 月上訴人購屋乙事，意見不一，有上訴人辯論
    意旨狀可按（見本院卷第49頁）。
(三)、被上訴人因眩暈、右耳感音性聽損、耳鳴等疾病，於95年10
    月26-27 日至馬偕紀念醫院新竹分院（下稱馬偕新竹分院）
    急診就醫，於95年10月27日至該院門診就醫，於95年10月27
    日-11月4 日住院治療，於95年11月8日門診追蹤。另因壓力
    ，導致憂鬱焦慮症狀，於95年11月9 日起在該院身心內科就
    診等情，有馬偕新竹分院診斷證明書2 紙可稽（見原審卷第
    11-12頁）。被上訴人於95年11月4日自馬偕新竹分院出院後
    ，即返回其娘家休養迄今。
(四)、兩造之子丙○○於原審囑託財團法人台灣兒童暨家庭扶助基
    金會新竹分事務所進行兒童收養暨監護權訪視時陳述「被告
    （即上訴人）與原告（即被上訴人）經常起爭執，雖其未親
    眼看見，但夜半常聽到隔壁房間傳來爭執聲。」，有訪視報
    告可按（見原審卷第107頁）。
(五)、上訴人於原審96年6月8日當庭表示兩造間之婚姻已經無法維
    持（見原審卷第69頁）。
三、被上訴人依民法第1052條第2 項規定請求裁判離婚。茲就被
    上訴人請求裁判離婚是否有理由，審酌如次：
(一)、按民法親屬篇於74年修正後，於第1052條增列第2 項離婚事
    由之概括規定，准「有前項以外之重大事由，難以維持婚姻
    者，夫妻之一方得請求離婚」，其目的在使夫妻請求裁判離
    婚之事由較富彈性。民法第第1052條第2 項但書規定難以維
    持婚姻之重大事由應由夫妻之一方負責者，僅他方得請求離
    婚，係為求公允而設，故夫妻雙方就此重大事由均須負責，
    應比較衡量雙方之有責程，責任較經之一方，得向責任較重
    之他方請求離婚，有責程度相同時，雙方應均得請求離婚，
    始符公平。
(二)、兩造因95年5 月上訴人購屋乙事，意見不一，且依丙○○所
    述兩造經常起爭執，又被上訴人因眩暈等疾病於95年10月27
    日就醫住院治療，於同年11月4 日出院返回娘家休養，並因
    壓力，導致憂鬱焦慮症狀，於95年11月9 日起在馬偕新竹分
    院身心內科就診等情，已如上述。是堪認兩造婚後因價值觀
    不同致生爭執，且互不信任，被上訴人並因長期壓力，導致
    憂鬱焦慮症狀，而於95年11月日5 日返回娘家，未再與上訴
    人共同生活。上訴人亦於96年6月8日表示實際上兩造間之婚
    姻已經無法維持。是足證兩造間主觀上已無維持婚姻之意願
    ，客觀上又有分居之事實，兩造間婚姻已生破綻。
    查兩造因價值觀不同而時起爭執，兩造均未尋求專業協助。
    迨被上訴人因病返回娘家居住，上訴人亦未見有具體行動，
    以努力修補兩造感情。顯見兩造均逃避、怠於正視兩造所面
    臨婚姻之困境，兩造對彼此反因而更加冷漠相待，致使婚姻
    裂痕加劇，而無回復之望。本院認兩造就婚姻破綻，有責程
    度相當。從而被上訴人以兩造婚姻有難以維持之重大事由，
    依民法第1052條第2 項規定，訴請離婚，為有理由，應予准
    許。
四、按夫妻離婚者，對於未成年子女權利義務之行使或負擔，依
    協議由一方或雙方共同任之。未為協議或協議不成者，法院
    得依夫妻之一方、主管機關、社會福利機構或其他利害關係
    人之請求或依職權酌定之，。又法院為前項裁判時，應依子
    女之最佳利益，審酌一切情狀，參考社工人員之訪視報告，
    尤應注意左列事項：(一)子女之年齡、性別、人數及健康情形
    。(二)子女之意願及人格發展之需要。(三)父母之年齡、職業、
    品行、健康情形、經濟能力及生活狀況。(四)父母保護教養子
    女之意願及態度。(五)父母子女間或未成年子女與  其他共同
    生活之人間之感情狀況，民法第1055條第1項、第1055條之1
    分別定有明文。本件兩造對子女權利義務之行使或負擔無法
    協議，自應由法院依被上訴人請求酌定之。
    查原法院囑託財團法人台灣兒童暨家庭扶助基金會新竹分事
    務所就丙○○、丁○○監護權歸屬進行訪視調查報告雖謂：
    「本分事務所認為：兩造皆有監護照顧兩名兒童之條件與能
    力，然就教養經驗與兒童生活、學習事務之安排而言，原告
    （被上訴人）較能提供更直接而細膩的考量與安排，就兒童
    心理需求與親子關係連結而言，宜優先考量由原告監護照顧
    兩名兒童。雖此生活變動勢必造成兩名兒童重新適應環境之
    困擾，以及被告繼續興訟之生活干擾，但也提供兩名年紀稍
    長，略具判斷與生活適應能力之兒童，能經歷父母離異後與
    單方共同生活模式之比較，有利於日後監護權爭奪過程中，
    子女能更理性、自主地表達真正之受監護意向。」（見原審
    卷第110、114頁）。惟本院斟酌兩造所生未成年子女丙○○
    、丁○○於原審均表示如兩造離婚，欲與上訴人同住（見原
    審卷第127、128頁），且被上訴人健康狀況較不佳等情，本
    院認丙○○、丁○○權利義務之行使或負擔，被由上訴人任
    之，較符合子女之最佳利益，爰酌定由上訴人任之。
五、又法院得依請求或依職權，為未行使或負擔權利義務之一方
    酌定其與未成年子女會面交往之方式及期間，民法第1055條
    第5項亦定有明文。
    查兩造所生未成年子女丙○○、丁○○權利義務之行使或負
    擔，分別由上訴人任之較為適當，已如前述。本院為使丙○
    ○、丁○○之人格健全發展，並兼顧人倫親情，爰考量兩造
    目前之生活狀況，丙○○、丁○○之生活作習、年齡等一切
    情事，酌定被上訴人得依原判決附表所示時間、方式與丙○
    ○、丁○○會面交往。
六、綜上所述，被上訴人依民法第1052條第2 項規定訴請離婚為
    有理由，應予准許。又兩造所生未成年子女丙○○、丁○○
    之權利義務之行使或負擔應由上訴人任之，並酌定被上訴人
    得依原判決附表所示時間、方式與丙○○、丁○○為會面交
    往。從而，原審判決准被上訴人與上訴人離婚，及丙○○、
    丁○○之權利義務之行使或負擔應由上訴人任之，並酌定被
    上訴人得依原判決附表所示時間、方式與丙○○、丁○○為
    會面交往，即無違誤。上訴意旨指摘原判決不當，求予廢棄
    改判，為無理由，應予駁回。
七、本件事證已明，兩造其餘攻擊防禦方法，經核與本判決之結
    果不生影響，爰不一一論述。
八、據上論結，本件上訴為無理由，依民事訴訟法第449條第1項
    、第78條，判決如主文。
中    華    民    國    97    年    9    月    16   日
                    民事第八庭
                        審判長 法  官 劉勝吉
                               法  官 鄭威莉
                               法  官 滕允潔
正本係照原本作成。
如不服本判決，應於收受送達後20日內向本院提出上訴書狀，其
未表明上訴理由者，應於提出上訴後20日內向本院補提理由書狀
（均須按他造當事人之人數附繕本）上訴時應提出委任律師或具
有律師資格之人之委任狀；委任有律師資格者，另應附具律師資
格證書及釋明委任人與受任人有民事訴訟法第466 條之1第1項但
書或第2項（詳附註）所定關係之釋明文書影本。
中    華    民    國    97    年    9     月    16    日
                               書記官 黃麗玲
附註：
民事訴訟法第466條之1（第1項、第2項）：
對於第二審判決上訴，上訴人應委任律師為訴訟代理人。但上訴
人或其他法定代理人具有律師資格者，不在此限。
上訴人之配偶、三親等內之血親、二親等內之姻親，或上訴人為
法人、中央或地方機關時，其所屬專任人員具有律師資格並經法
院認為適當者，亦得為第三審訴訟代理人。
??

??

??

??




1




司法院資訊處製作；財團法人民間司法改革基金會備份。
